【裁判字號】    98,易,655
【裁判日期】    981026
【裁判案由】    詐欺等
【裁判全文】
臺灣桃園地方法院刑事判決               98年度易字第655號
公  訴  人  臺灣桃園地方法院檢察署檢察官
被      告  乙○○
                    現於臺灣桃園監獄
上列被告因詐欺等案件，經檢察官提起公訴（97年度偵字第1343
2 號），本院判決如下：
    主  文
乙○○無罪。
    理  由
一、證據能力之說明
  (一)按被告之自白，非出於強暴、脅迫、利誘、詐欺、疲勞訊問
    、違法羈押或其他不正之方法，且與事實相符者，得為證據
    。被告陳述其自白係出於不正之方法者，應先於其他事證而
    為調查。該自白如係經檢察官提出者，法院應命檢察官就自
    白之出於自由意志，指出證明之方法。刑事訴訟法第156 條
    第1項、第3項分別定有明文。查被告於準備程序、審判期日
    對於檢察官所提出警詢、偵查訊問筆錄之證據能力均不爭執
    ，本院亦查無明顯事證足認司法警察、檢察官於製作該等筆
    錄時，有對被告施以法所禁止之不正方法等情事，是被告審
    判外自白之陳述筆錄係出於其任意性所製作，具證據能力。
  (二)次按被告以外之人於審判外之言詞或書面陳述，除法律有規
    定者外，不得作為證據。被告以外之人於審判外之陳述，雖
    不符前4條（指刑事訴訟法第159條之1至第159條之4）之規
    定，而經當事人於審判程序同意作為證據，法院審酌該言詞
    陳述或書面陳述作成時之情況，認為適當者，亦得為證據。
    刑事訴訟法第159條第1項、第159條之5第1項，分別定有明
    文。又按法院或檢察官得囑託醫院、學校或其他相當之機關
    、團體為鑑定，或審查他人之鑑定，並準用刑事訴訟法第20
    3條至第206條之1之規定；其須以言詞報告或說明時，得命
    實施鑑定或審查之人為之。第163條第1項、第166條至第16
    7條之7（交互詰問相關規定）、第202條（鑑定人應於鑑定
    前具結）之規定，於前項由實施鑑定或審查之人為言詞報告
    或說明之情形準用之。刑事訴訟法第208條第1、2項定有明
    文。上述鑑定報告如係於審判外製作完成者，仍不失為「被
    告以外之人於審判外之陳述」，是除有傳聞法則之法定例外
    情形，否則仍無證據能力。查被告於審判程序中，對於證人
    即被害人甲○○、丁○○；證人即加油站員工丙○○於審判
    外之陳述筆錄，內政部警政署刑事警察局民國97年8月12日
    刑醫字第0970108912號鑑驗書、97年10月20日刑醫字第0970
    146620號鑑驗書、98年5月14日刑醫字第0980059327號鑑驗
    書，及其他文書證據，均不爭執證據能力，公訴檢察官對此
    等證據之證據能力亦不爭執，其等警詢、偵查筆錄係證明犯
    罪事實存否所必要之證據，而足見審判外筆錄及文書具相當
    之可信性，依前述「同意性」之傳聞法則例外規定，被告以
    外之人於審判外之陳述均具證據能力。又中國信託商業銀行
    信用卡冒刷受害明細、桃園縣政府警察局車輛協尋電腦輸入
    單、監視器翻拍照片，分屬為公務員職務上製作之紀錄、證
    明文書，或從事業務之人於業務上製作之紀錄、證明文書，
    復與本案待證事實有（自然）關聯性，且查無認有違背法定
    程序或經偽造、變造所取得，而顯有不可信之情況。而照片
    係經合法搜索、扣押取得，且與待證事實有關聯性之證物，
    又查無認有違背法定程序或經偽造、變造等不法手段所取得
    之情事，均有證據能力。
二、公訴意旨略以：被告乙○○意圖為自己不法之所有，先於97
    年4月15日下午某時許，在桃園縣大園鄉○○路238號前，竊
    取甲○○所有之車牌號碼3886-QF 號自小客車，旋於翌（16
    ）日上午某時許，在桃園縣大園鄉○○村○○街46號對面路
    旁竊得丁○○所有之車號7405- KA號自小客車及放置在車上
    之信用卡等證件。得手後，於97年4 月16日上午7 時52分許
    ，駕駛3886- QF號自小客車，前往桃園縣中壢市○○路○段
    226 號之台灣中油天祥加油站加油，並持用丁○○放置在車
    號7405-KA 號自小客車上之中國信託商業銀行信用卡（456*
    ***512****41號），表示其為持卡人本人，持卡消費，致不
    知情之加油站人員不疑有詐，過卡應允消費，使發卡銀行、
    特約商店及丁○○本人受有損害。嗣為警調閱監視器畫面，
    始循線查獲。因認被告乙○○涉犯刑法第320 條第1 項及第
    339 條第1 項等罪嫌。
三、按犯罪事實應依證據認定之，無證據不得認定犯罪事實，刑
    事訴訟法第154條第2項定有明文。又認定犯罪事實所憑之證
    據，雖不以直接證據為限，間接證據亦包括在內，然而無論
    直接或間接證據，其為訴訟上之證明，須於通常一般之人均
    不致有所懷疑，而得確信其為真實之程度者，始得據為有罪
    之認定，倘其證明尚未達到此一程度，而有合理之懷疑存在
    時，事實審法院在心證上無從為有罪之確信，自應為無罪之
    判決。且刑事訴訟上證明之資料，無論其為直接或間接證據
    ，均須達於通常一般之人均不致有所懷疑，而得確信其為真
    實之程度，始得據為有罪之認定，若其關於被告是否犯罪之
    證明未能達此程度，而有合理懷疑之存在，致使無從形成有
    罪之確信，根據「罪證有疑，利於被告」之證據法則，即不
    得遽為不利被告之認定，最高法院著有76年臺上字第4986號
    、92年臺上字第1208號判例足資參照。檢察官認被告乙○○
    涉有上開犯罪嫌疑，無非係以證人即被害人甲○○、丁○○
    ；證人即加油站員工丙○○於警詢、偵查中所為不利被告之
    供述；中國信託商業銀行信用卡冒刷受害明細、桃園縣政府
    警察局車輛協尋電腦輸入單、監視器翻拍照片等為其論據。
四、訊據被告乙○○堅詞否認有何竊盜及詐欺犯行。辯稱：其未
    曾竊取被害人甲○○、丁○○所有之前開自小客車，亦未於
    97年4月16日上午7時許，前往天祥加油站等語。經查：
  (一)證人丙○○固於警詢中陳述其等於加油站時，發覺前來刷卡
    消費者行止有異遂記下車號為3886-QF 等情（參偵查卷第11
    頁至第13頁）；然於本院審理時則具結證稱：97年4 月16日
    伊為桃園縣中壢市○○路○段226 號臺灣中油天祥加油站之
    工讀生，當日上班時間為上午7 點至12點。當日有無為車牌
    號碼3886- QF自小客車加油，因事隔已久，無從記憶。伊於
    警詢中陳述有將車號記下，事實上車牌號碼並非伊親眼所見
    ，係值班站長所紀錄之車號，伊自己對於車號不確定。因伊
    站長要伊協助調查，但本件係由站長記車號，站長記車號該
    紙張當時有留存，伊於司法警察前往加油站作筆錄時，有看
    該紙張告知警察車號為何，然該紙張並未留存。伊不清楚站
    長為何要記該車號。那時伊與站長都在加油站，伊負責加油
    ，其餘事項則由站長負責，因當日該車駕駛一直試刷金融卡
    金額，經確認尚有餘額時，即要其等持續刷同一張卡。站長
    告知倘係持卡人本人應當知悉餘額若干，而該駕駛卻重複刷
    卡，故站長有先記下車號，伊警局時印象較深刻，有描述該
    駕駛之相貌為身高約170 公分、30至40幾歲、著長褲短上衣
    、短髮微捲雜亂、無戴眼鏡、臉色略黑、有疤、體型瘦，惟
    於警詢時表示僅有70% 的印象可以確認犯罪嫌疑人，除臉型
    、頭髮外，並無其他特徵令人印象深刻，其等工讀生不會記
    客人長相。當時車上有3 人，被告座位為何已無印象，其餘
    2 人的長相，伊並未看清楚，且無從確定被告即為車內其他
    二人之一，警詢中陳稱被告係駕駛，乃因當時要指證刷卡人
    是駕駛。那時依照其印象描述，伊並無印象該駕駛手上有刺
    青，若有刺青當會有印象。警察先拿大頭照到加油站令伊指
    認時，伊有向警察表明印象並非清晰，隔月後警察持被告全
    身照片至加油站再次令伊於指認，則更無法確定，但警察仍
    要伊指認並簽名。不論指認大頭照或全身照，只能認為與當
    日刷卡人長相些許相似，然不能確定即是刷卡的駕駛等語明
    確（參本院98年9 月28日審判筆錄第3 頁至第10頁）。互參
    證人上開證述，足認證人於警詢中所述之車牌號碼係依其任
    職之加油站站長所提供之訊息而於警詢中陳述之，並非其親
    自見聞後於司法警察前陳述所記載者，則其所陳是否屬實，
    即非無疑；況且證人於事發第2 日（97年4 月18日）製作警
    詢筆錄時，雖依據指認犯罪嫌疑人紀錄表指認照片編號6 之
    人（即被告）為犯罪嫌疑人，然證人亦已對警察表明無法完
    全確認，則上開指認被告即當日刷卡之駕駛人乙節是否屬實
    ，更值存疑。復以，嗣於歷經數十日之97年5 月11日，司法
    警察取得被告之全身照片後，再次令證人指認，惟一般人對
    於事件過程所留存之記憶，常隨著時間之逝去而逐漸磨損，
    記憶之線索漸趨淡化，其無從確認並不悖常情，若經司法警
    察一再以其前次警詢筆錄所載之內容相質，證人極因受暗示
    、誘導而為與事實未盡相同之認知，在別無可資判別比較對
    象之情境下，警方質以問詢證人當日刷卡之駕駛人，證人僅
    就殘餘記憶敷衍應答，非無可能，但與事實是否相符，即不
    無推究餘地。而按誘導訊問係審理中交互詰問時於主詰問進
    行中所禁止之事項，在偵查中為誘導訊問則非法之所禁，而
    屬檢察官、偵查輔助機關進行偵查時所被容許採行之方式，
    尤以受訊問人遺忘或刻意迴避之情形下，誘導訊問實為犯罪
    偵查中所必要採行且不得不然之手段，應受允許。惟誘導訊
    問對於受訊人是否依事實陳述所可能產生之影響，客觀上顯
    較受訊人自行始末連續陳述為高，是以在以誘導方式訊問證
    人時，應避免足以影響證詞可靠性之作為與情狀，對於是否
    因採行此訊問方式而足致影響證述之可信度，則為法院審理
    時所應判斷之重點，故誘導訊問固屬偵查訊問時可為之合法
    方式，然亦需於審理時接受是否因此影響證人證述憑信度之
    檢視。本件證人丙○○接受司法警察詢問令其指認被告之初
    ，即已表示印象已非完全清晰，其後再對於被告之全身照片
    指認時，證人固仍對司法警察表達無法完全確認之情，而在
    證人係在接收司法警察所直接顯露期待能指證本件犯行之犯
    罪嫌疑人即被告之強烈意向後，仍然維持指認被告之陳述，
    較之其依據己身印象主動所為之供述，已足令人疑其所受干
    擾後所為證述是否受司法警察主觀意向之影響。採行誘導訊
    問之目的，應僅在使證人能順利陳述，而不應以明示或暗示
    之方式影響其為特定方向之供述，否則即失卻人證係本於證
    人親自見聞所得據實以陳所獲致證據方法之意義，而減損其
    證據價值。是以證人警詢中所指認被告係當日刷卡之駕駛人
    乙節，不無受引導、暗示而迎合回答之虞，而無法排除上開
    外在因素實際上影響其陳述之可能，因而亦無法確認其是否
    確實依其所經驗之事件陳述。參酌證人所述當日刷卡之駕駛
    身著短上衣，手上並無任何記號令其印象深刻等情，互核97
    年5 月11日司法警察所攝之被告全身照片所示，被告雙手明
    顯有刺青痕跡，兩相比對顯有扞格，苟被告即為當日刷卡之
    駕駛，證人理當得以目睹此明顯之特徵，是以被告究否係證
    人所指當日刷卡之駕駛，尚有合理懷疑之處。
  (二)再者，本件經警於被害人丁○○所有之車牌號碼7405-KA 自
    小客車上採集竊嫌所留指紋、手套、瓶口血跡棉棒等物，及
    於被害人甲○○所有之3886-QF 所有之自小客車內採集煙蒂
    等物，再與本院準備程序中經被告同意所採集之指紋、唾液
    囑託內政部警政署刑事警察局鑑定比對，鑑驗結論：本案涉
    嫌人乙○○DNA-STR 型別與桃園縣政府警察局楊梅分局97.0
    4.18桃警鑑字第0970484067號刑事案件證物採驗紀錄表送檢
    「丁○○7405-KA 尋獲案」之編號1 瓶口棉棒及編號2-2 血
    跡棉棒DNA 型別均不符，可排除該證物DNA 來自乙○○等情
    ，有該局98年5 月14日刑醫字第0980059327號鑑驗書乙件，
    在卷足憑（參本院98年度審易字第461 號卷第32頁）。是以
    依現存卷證資料亦不能排除另有他人於上開時、地竊盜本件
    被害人甲○○、丁○○所有上述自小客車之可能（而彼等是
    否共同正犯，尚乏實據認定）。從而，實難徒據證人上開警
    詢中可能受外在因素影響所為之指認，即認定本件行為人即
    為被告，而證人前開證述，自不得遽為不利被告之認定。
五、綜上所述，本件依卷存事證，客觀上仍無法排除上開證人所
    述對象為誤認之可能性，而亦無從確認被告確有於上開時、
    地竊取被害人甲○○、丁○○之財物，而均仍有合理懷疑之
    存在，不能獲致被告確有竊盜、詐欺犯行之法律上確信，依
    「罪證有疑，利於被告」原則，被告本件被訴犯罪尚屬不能
    證明，應依法為被告無罪之諭知。
據上論斷，應依刑事訴訟法第301條第1項，判決如主文。
本案經檢察官梁光宗到庭執行職務。
中    華    民    國    98    年    10    月    26    日
              刑事第六庭  審判長法  官  錢建榮
                                法  官  黃翊哲
                                法  官  呂美玲
以上正本證明與原本無異。
如不服本判決應於收受判決後10日內向本院提出上訴書狀，並應
敘述具體理由。其未敘述上訴理由者，應於上訴期間屆滿後20日
內向本院補提理由書(均須按他造當事人之人數附繕本)「切勿逕
送上級法院」。                  書記官  李玉華
中    華    民    國    98    年    10    月    29    日


司法院資訊處製作；財團法人民間司法改革基金會備份。
